臺灣高等法院臺中分院刑事判決
110年度交上易字第66號
上  訴  人  
即  被  告  林育正
選任辯護人  劉邦遠律師
上列上訴人即被告因過失致重傷案件，不服臺灣南投地方法院10
8年度交易字第65號中華民國109年11月13日第一審判決（起訴案
號：臺灣南投地方檢察署108年度偵字第3048號），提起上訴，
本院判決如下：
    主  文
上訴駁回。
    事  實
一、林育正於民國107年10月20日駕駛車牌號碼0000-00號自用小
    客貨車（下稱本案車輛），並於車內搭載蘇○○沿南投縣竹山
    鎮（下同）建國路由南往北方向行駛，嗣於同日8 時50分許
    ，行經無號誌且未劃分幹、支道之建國路與自強二路交岔路
    口（下稱本案交岔路口）之際，適柯陳○○騎乘車牌號碼000-
    000 號普通重型機車（下稱本案機車）沿自強二路由東往西
    方向行駛至本案交岔路口處，林育正本應注意汽車行至無號
    誌之交岔路口，車道數相同時，左方車應讓右方車先行，且
    當時光線為日間自然光線、視距良好、道路無障礙或其他缺
    陷，並無不能注意之情事，竟疏未注意禮讓屬於右方之自強
    二路行經車輛，即貿然向前行駛，其所駕駛之本案車輛因而
    撞擊柯陳○○所騎乘之本案機車，致柯陳○○人車倒地，而受有
    頭部外傷併硬腦膜下腔出血、右側肋骨骨折、左側腓骨骨折
    等傷害，並因頭部外傷併硬腦膜下腔出血之傷害導致中度失
    智症重大難治之重傷害。林育正於肇事後，未經司法警察機
    關發覺前，於警員到場處理時在場，並當場向承辦警員自首
    肇事，而接受裁判。
二、案經柯陳○○訴由臺灣南投地方檢察署檢察官偵查起訴。
    理  由
一、證據能力之說明：
    按被告以外之人於審判外之言詞或書面陳述，除法律有規定
    者外，不得作為證據；又被告以外之人於審判外之陳述，雖
    不符刑事訴訟法第159條之1至第159條之4之規定，而經當事
    人於審判程序同意作為證據，法院審酌該言詞陳述或書面陳
    述作成時之情況，認為適當者，亦得為證據；當事人、代理
    人或辯護人於法院調查證據時，知有刑事訴訟法第159條第1
    項不得為證據之情形，而未於言詞辯論終結前聲明異議者，
    視為有前項之同意，此觀刑事訴訟法第159條第1項、第159
    條之5第1項、第2項規定即明。本案認定事實所引用之下列
    卷證資料，除原已符合刑事訴訟法第159條之1至第159條之4
    規定，及法律另有規定而得作為證據者外，其餘有關被告以
    外之人於審判外之言詞或書面陳述等供述證據，並無證據證
    明係公務員違背法定程序所取得，且檢察官、上訴人即被告
    林育正（下稱被告）及其辯護人於本院審理中，均未對該等
    證據聲明異議（見本院卷第185-192頁）；且本院審酌上揭
    陳述作成時之情況，尚無違法不當及證明力明顯過低之瑕疵
    ，認為以之作為證據應屬適當，依上揭法條意旨，認該等供
    述證據資料均得為證據。其餘認定本案犯罪事實之非供述證
    據，查無違反法定程序取得之情，依刑事訴訟法第158條之4
    規定反面解釋，亦具證據能力。
二、認定犯罪事實所憑之證據及理由：
    訊據被告固坦承有於前揭時地，駕駛本案車輛與告訴人柯陳
    ○○所騎乘之本案機車發生前揭交通事故，致告訴人當場人車
    倒地，並致告訴人受有創傷性硬腦膜下出血、右側肋骨閉鎖
    性骨折、左側手肘擦傷之傷害，且因行經無號誌路口並未減
    速慢行等情；惟否認有何過失致人重傷之犯行，並辯稱：本
    案交通事故發生時，告訴人未受有頭部外傷，故告訴人之失
    智症應係原有之舊疾所致，並非被告所造成，且告訴人之左
    側腓骨骨折亦與本件車禍無關；另建國路實質上為幹道，自
    強二路應屬支道，被告行駛於幹道縱未減速慢行，亦僅為肇
    事次因；又依現場刮地痕之狀態，告訴人可能為逆向或轉彎
    車輛，基於罪疑唯輕法則，應認被告為無過失等語。是本件
    爭點厥為：⑴被告就本案交通事故是否應負擔過失責任？⑵告
    訴人之中度失智症與本案交通事故是否具有因果關係？經查
    ：
  ㈠被告就本案交通事故應負擔過失責任：
  ⒈被告與告訴人於前揭時地，分別駕駛本案車輛及本案機車，
    發生本案交通事故，而致告訴人受有右側肋骨骨折、左側腓
    骨骨折傷害等情，業據被告於原審審理中供認不諱（見原審
    卷第468-471頁），核與證人即告訴人柯陳○○於警詢時，證
    人蘇○○於偵查中之證述情節相符，復有道路交通事故現場照
    片1幀、竹山秀傳醫院診斷證明書、南投縣政府警察局竹山
    分局道路交通事故調查表㈠及㈡、現場道路全景及車損照片8
    幀、南投縣政府警察局竹山分局交通事故處理小組繪製道路
    交通事故現場圖等件可以證明（見他字卷第8、10、15-16、
    24-27、73頁）；雖被告上訴後另辯以告訴人左側腓骨骨折
    之傷害非該交通事故所造成云云，然告訴人於本案交通事故
    送醫救護時，依南投縣政府消防局之救護紀錄，於事故現場
    雖無告訴人受有左側腓骨骨折傷害之記載，惟告訴人於同日
    入住竹山秀傳醫院救護，經為入院診斷時，除已載明有創傷
    性硬腦膜下出血、右側肋骨閉鎖性骨折等傷害外，亦已診斷
    出尚有左側腓骨線性斷裂骨折，此有竹山秀傳醫院出院病歷
    摘要上以英文所載告訴人於107年10月20日入院診斷欄第三
    項3.之記載可證（見原審卷第294頁）及前述竹山秀傳醫院
    出具之診斷證明書在卷可佐，被告上開所辯顯有誤會，不足
    採信，則此部分事實，應足以認定。
  ⒉依交通部公路總局於108年6月5日車輛行車事故責任鑑定書研
    議分析意見略以：⑴若肇事地有幹支道之分，告訴人行向為
    支道，被告行向為幹道，則被告行經無號誌交岔路口未減速
    慢行，作隨時停車之準備，為肇事次因；⑵若肇事地無幹支
    道之分，則被告行經無號誌交岔路口，左方車未暫停讓右方
    車先行，為肇事主因等節；嗣經交通部公路總局於108年10
    月4日車輛行車事故責任覆議書研議結論復以：本案經道路
    主管機關表示，肇事路口之車道路相同，且無劃分幹支道，
    則被告駕駛本案車輛行經無號誌交岔路口，左方車未暫停讓
    右方車先行，為肇事主因等語，此分別有交通部公路總局路
    覆字第1080056579A號函、第0000000000號函在卷可以佐證
    （見他字卷第79-80頁，原審卷第37頁）。復經原審依職權
    函詢南投縣政府查明上開建國路及自強二路是否有「幹、支
    道標誌之劃分」，經南投縣政府覆以：該交岔路口已於108
    年12月間，在建國路畫設「慢」，自強二路畫設「停」之標
    誌，而已劃分幹、支道，然於未畫設「慢、停」標誌前，建
    國路與自強二路車道數相同，無幹支道之關係等節，此有南
    投縣政府109年7月22日府工交字第1090167783號函為憑（見
    原審卷第379-380頁），堪認本案交岔路口，於107年10月20
    日即本案交通事故發生時，並無畫設「慢、停」之交通標誌
    ，故於案發時並無支、幹道之劃分；且依道路交通安全規則
    第102條第1項第2款規定之所謂「未設標誌、標線或號誌劃
    分幹、支線道者」意旨，可知交岔道路是否為幹、支道，係
    以有無畫設交通標誌為準，故雖自強二路之路幅較窄，然於
    案發時因未畫設交通標誌，則於案發時「自強二路與建國路
    」即屬無支、幹道之關係；另依交通部交路字第0990027472
    號、第0960002608號函釋意旨略以：「設有分向標線與未劃
    設分向標線但同為雙向各有一車道之道路，其進入交岔路口
    車道數之計算釋義，本部前業曾彙徵內政部警政署、本部運
    輸研究所及公路總局等單位所獲共識意見，均認係駕駛人其
    行車方向進入交岔路口之實際車道，尚非以各該道路雙向車
    道為計算範圍」、「依案內所附圖示，雖二道路路幅寬度有
    所差異，且一設有分向標線，另則未劃設；惟依道路交通安
    全規則第102條第2項規定計算，其進入交岔路口之實際車道
    ，應均以1車道計算」（見偵字卷第19、20頁）。則自強二
    路為單線雙向車道，而建國路為雙線雙向車道，故二者在本
    案交通事故發生時，於未畫設交通標誌之情狀下，依前開行
    政函釋意旨及道路交通安全規則第102條第2項之規定，仍非
    具有幹、支道關係，應屬無誤。
  ⒊被告雖辯以，自強二路應屬支道，依道路交通事故現場圖之
    刮地痕起始點位於網狀線之右下方，則告訴人應為逆向或轉
    彎行駛，被告應無過失等語。然依前揭說明、交通部公路總
    局鑑定書、南投縣政府回函，均可知自強二路與建國路之交
    岔路口，於本案交通事故發生時，仍屬未畫設交通標誌之交
    岔路口，是被告於案發時日駕駛車輛，仍應依道路交通安全
    規則第102條第1項第2款規定：「汽車行至無號誌或號誌故
    障而無交通指揮人員指揮之交岔路口；未設標誌、標線或號
    誌劃分幹、支線道者；車道數相同時，轉彎車應暫停讓直行
    車先行；同為直行車或轉彎車者，左方車應暫停讓右方車先
    行」之注意義務行駛於道路上；然被告於警詢時已自承其駕
    車行經本案交岔路口時並未刻意減速等語（見他字卷第18頁
    ），且依當時天候狀況視距良好，又道路無障礙或其他缺陷
    ，並無不能注意之情事，則被告行經車道數相同之交岔路口
    ，自應禮讓右方車即告訴人所騎乘之本案機車先行，而被告
    疏未注意該行車義務，自應就本案交通事故負擔過失之責任
    甚明。又自強二路由東往西穿越建國路後，往西南方始連接
    建國四路，又自強二路為雙向單線車道，建國四路為雙向雙
    線車道等情，此有108年6月19日本案車道現況圖4幀可佐（
    見他字卷第95-96頁），據上可知自強二路往西方向連接建
    國四路，係單線變更為雙線，且需偏南向始連接建國四路，
    則自強二路連接建國四路，核為非對稱及彎曲之道路，故依
    一般駕駛人習慣及經驗法則，駕駛人若欲從自強二路駕駛車
    輛進入建國四路，本需偏左行駛方得順利駛入建國四路，是
    本案機車刮地痕起點雖位於本案路口網狀線之右下方，仍屬
    直行車於彎曲道路之正常駕駛行為，故無從據此認定告訴人
    為左彎或逆向行駛；另觀諸南投縣警察局竹山分局於107年1
    0月20日8時50分許所拍攝編號6之照片，該機車刮地痕之起
    點，係面對建國四路之由東往西方向行向路口處，而非面對
    建國四路相反行向之車道處或建國路南向路口處等情（見原
    審卷第228頁之下方照片），且告訴人於警詢時均稱欲往建
    國路方向直行，而未提及欲轉彎或逆向行駛等節（見他字卷
    第17頁），益徵告訴人於案發時係屬由東往西方向行駛之直
    行車輛等情為真，則被告上開所辯，應無可採。
  ㈡告訴人所受中度失智症之重大難治傷害，與被告過失行為具
    有因果關係：
  ⒈告訴人因本案交通事故，於107年10月20日即案發時日，送竹
    山秀傳醫院急診，告訴人因之受有頭部外傷併硬腦膜下腔出
    血、右側肋骨骨折、左側腓骨骨折及失智症等節，此有竹山
    秀傳醫院107年11月13日、108年5月10日診斷證明書2份可以
    證明（見他字卷第10、77頁）；又依南投縣政府消防局之救
    護紀錄表所載告訴人當時已有頭肩部之傷害紀錄，另竹山秀
    傳醫院出院病歷紀錄摘要入院診斷第1項，亦載明有硬腦膜
    下腔出血等情，此有消防隊救護紀錄、竹山秀傳醫院出院病
    歷摘要等件可以佐證（見原審卷第217、294-301頁），又依
    前揭救護紀錄所載，救護車到達現場及送達醫院之時間分別
    為107年10月20日9時2分、9時20分，與事故發生時間為同日
    8時50分許，具密接之時間關連性，且自事故發生時起至送
    達醫院急診僅約30分鐘內，是竹山秀傳醫院於急診入院時診
    斷告訴人受有硬腦膜下腔出血之傷害，依一般經驗法則，當
    屬本案交通事故所造成無誤，故二者應具因果關係，則告訴
    人因本案交通事故而受有頭部外傷併硬腦膜下腔出血、右側
    肋骨骨折、左側腓骨骨折及失智症等傷害，應堪認定。被告
    辯稱告訴人於案發時未有頭部外傷等語，不足採信。
  ⒉被告及其辯護人復辯以，告訴人所罹患之中度失智症，應屬
    告訴人本身之疾病所致，至於告訴人因車禍所造成之少量硬
    腦膜下出血，僅為加速其腦萎縮惡化，並非造成其腦萎縮惡
    化之主因，與本案交通事故並無因果關係等語。然經臺灣南
    投地方檢察署函詢竹山秀傳醫院，就告訴人失智症與本案車
    禍之因果關係，經竹山秀傳醫院函覆略以：「經查病患柯陳
    ○○受傷後，其家屬轉述其有失智情況，經由客觀科學檢查為
    失智症，惟因其腦傷亦有出血現象，此類患者出現腦外傷出
    血後失智的狀況，會比一般人老化失智高…」等節，此有竹
    山秀傳醫院108年7月17日108竹秀管字第1080469號函為證（
    見偵卷第12頁），是依告訴人所受硬腦膜下腔出血之傷勢，
    即具高度罹患失智症之可能；再者，經原審依職權送請國立
    臺灣大學醫學院附設醫院（下稱臺大醫院）鑑定告訴人失智
    症與本案交通事故之因果關係，臺大醫院鑑定意見略以：「
    …107年10月29日第二次電腦斷層顯示少量硬腦膜下出血。…
    病人107年10月20日因車禍送至竹山秀傳醫院急診，頭部電
    腦斷層顯示左側枕葉腦萎縮，診斷為陳舊性左後大腦動脈梗
    塞。108年3月29日電腦斷層顯示腦室輕微擴大，吻合為外傷
    後的退化，但病人在車禍前已有左側枕葉中風，再加上外傷
    導致腦萎縮惡化，兩者皆是造成病人失智症之原因」等節，
    此有臺大醫院109年9月25日校附醫秘字第1090905936號函暨
    檢附鑑定書可參（見原審卷第447-449頁），可知依急診醫
    院及鑑定醫學機關均認告訴人之失智症與本案交通事故存有
    因果關係，且前揭鑑定程序既屬專業醫療單位所為，業經專
    業、合理及無瑕疵之鑑定程序，自足認告訴人罹患之中度失
    智症與本案交通事故存有因果關係。至被告上訴後所提臺灣
    臺北地方法院109年度保險字第8號民事判決固認告訴人之失
    智症與告訴人在本案交通事故所受之「頭部硬腦膜下腔出血
    」，是否有相當因果關係尚有疑義云云，然上開民事判決因
    未及審酌前開臺大醫院專業之鑑定結果，所為之認定自不足
    為被告有利之依據，況且，告訴人因車禍與痼疾結合所產生
    之失智結果，不論為汽車強制責任保險殘廢等級之第三級或
    第七級，都屬不易治療之重大難治傷害，是被告及其辯護人
    此部分所辯，實難採信。
  ㈢按稱重傷者，謂下列傷害：一、毀敗或嚴重減損一目或二目
    之視能。二、毀敗或嚴重減損一耳或二耳之聽能。三、毀敗
    或嚴重減損語能、味能或嗅能。四、毀敗或嚴重減損一肢以
    上之機能。五、毀敗或嚴重減損生殖之機能。六、其他於身
    體或健康，有重大不治或難治之傷害，刑法第10條第4項定
    有明文。告訴人因本案車禍致受有頭部外傷併硬腦膜下腔出
    血、右側肋骨骨折、左側腓骨骨折、失智症等傷害，且經失
    智評估判定目前的失智期為中度失智、MMSE：17分，經治療
    後症狀固定，並於108年5月14日取得中度身心障礙證明等節
    ，此有竹山秀傳醫院108年5月10日之診斷證明書、告訴人身
    心障礙證明附卷為證（見他字卷第77頁，偵卷第41-42頁）
    ，可知告訴人經竹山秀傳醫院診斷為失智症，經該院治療後
    ，告訴人失智之症狀仍為固定而未改善，經失智評估後判定
    中度失智，據上治療情形，足認告訴人因本案交通事故所受
    之前開傷害，核屬不易治療之重大難治之傷害，而達重傷害
    程度甚明。
  ㈣綜上所述，本案事證明確，被告前揭犯行，可以認定，應予
    依法論罪科刑。
三、論罪科刑及本院之判斷：
  ㈠按行為後法律有變更者，適用行為時之法律，但行為後之法
    律有利於行為人者，適用最有利於行為人之法律，刑法第2
    條第1項定有明文。查被告行為後，刑法第284條業於108年5
    月29日修正公布，且自同年月31日生效，修正前刑法第284
    條係規定「因過失傷害人者，處六月以下有期徒刑、拘役或
    五百元以下罰金；致重傷者，處一年以下有期徒刑、拘役或
    五百元以下罰金。從事業務之人，因業務上之過失傷害人者
    ，處一年以下有期徒刑、拘役或一千元以下罰金；致重傷者
    ，處三年以下有期徒刑、拘役或二千元以下罰金。」，而修
    正後刑法第284條則規定「因過失傷害人者，處一年以下有
    期徒刑、拘役或十萬元以下罰金；致重傷者，處三年以下有
    期徒刑、拘役或三十萬元以下罰金。」並刪除原第2項業務
    過失傷害之處罰規定。經比較該條文修正前後之規定，修正
    後刑法第284條後段規定，將法定刑有期徒刑部分提高為3年
    以下有期徒刑，罰金刑之上限則提高為新臺幣（下同）30萬
    元，是比較新舊法之結果，修正前刑法第284條第1項之規定
    對被告較為有利，依刑法第2條第1項前段之規定，應適用行
    為時之法律即修正前刑法第284條第1項之規定。
  ㈡核被告所為，係犯修正前刑法第284條第1項後段之過失傷害
    致人重傷罪。
  ㈢按刑法第62條所謂自首，祇以犯人在犯罪未發覺之前，向該
    管公務員申告犯罪事實，而受裁判為已足，並不以言明「自
    首」並「願受裁判」為必要。本案被告於肇事後，報案人或
    勤指中心轉來資料未報明肇事人姓名，處理人員前往現場處
    理時，被告於交通事故現場承認為肇事人，此有南投縣政府
    警察局竹山分局交通事故處理小組道路交通事故肇事人自首
    情形紀錄表可以證明（見他字卷第22頁），足見被告係對於
    未發覺之犯罪自首並接受裁判，爰依刑法第62條前段規定減
    輕其刑。
  ㈣原審認被告罪證明確，適用修正前刑法第284條第1項後段、
    刑法第2條第1項前段、第62條前段、第41條第1項前段等規
    定，並以行為人責任為基礎，審酌被告駕駛本案車輛行駛於
    道路上，疏未注意遵守行經未設置號誌之交岔路口時，左方
    車應禮讓右方車之道路交通安全規則，而過失肇致本案交通
    事故發生，導致告訴人受有上揭之重傷害，對被害人造成無
    可彌補之傷痛，所生危害匪淺，惟考量被告前無犯罪紀錄，
    及犯後僅坦承過失傷害之犯行，否認過失致重傷害之犯後態
    度，尚未與告訴人家屬達成和解或調解，亦未賠償所受損害
    等情，暨被告於審理中自陳高中畢業之智識程度、經濟狀況
    清寒、已退休、目前獨居並依賴其子女扶養等家庭生活狀況
    ，量處有期徒刑5月及諭知易科罰金之折算標準。另說明被
    訴告訴人因本案交通事故，另受有左大腿傷口感染等節，不
    另為無罪諭知之理由（詳如後述）。核其認事用法並無違誤
    ，量刑亦稱妥適。被告上訴意旨仍執前揭情詞否認犯行，指
    摘原判決不當，及告訴人於被告上訴後請求從重量刑，均為
    無理由，應予駁回。
四、不另為無罪諭知部分：
    公訴意旨另以告訴人因本案交通事故，受有左大腿傷口感染
    等節。惟按告訴人之告訴，係以使被告受刑事訴追為目的，
    是其陳述是否與事實相符，仍應調查其他證據以資審認。公
    訴意旨認告訴人因本案交通事故受有左大腿傷口感染，無非
    係以告訴人指訴、竹山秀傳醫院診斷證明書為其主要論據；
    然依南投縣政府消防局之救護紀錄，於事故現場並無告訴人
    受有左側下肢傷害之記載，且依竹山秀傳醫院出院病歷紀錄
    摘要入院診斷內容，亦無記載告訴人於急診時有下肢受傷之
    診斷紀錄等節，此有消防隊救護紀錄、竹山秀傳醫院出院病
    歷摘要等件附卷可佐（見原審卷第217、294-301頁），則告
    訴人急診時是否受有左下肢部分之傷害，並非無疑；再者，
    經原審依職權函詢竹山秀傳醫院「告訴人於急診時左大腿有
    無傷害，及左大腿之感染與本案交通事故是否存有因果關係
    」等事項，經竹山秀傳醫院函覆以：「告訴人於107年10月2
    0日至本院時左大腿無明顯傷口，故無從判斷傷害與車禍有
    無因果關係」等節，此有竹山秀傳醫院109竹秀管字第10906
    50號函可佐（見原審卷第441頁），雖告訴代理人於被告上
    訴後另指稱，依據台大醫院函覆原審法院之鑑定意見表紀載
    ，告訴人尚受有大腿血腫之傷勢，而告訴人於住院期間左大
    腿經4次清創，則因左大腿血腫內部感染所導致云云，然經
    本院再函詢竹山秀傳醫院「告訴人於107年10月20日急診時
    左大腿是否有血腫之傷害？又其因左大腿感染而進行清創手
    術之原因是否因左大腿血腫所致？」等事項，再經竹山秀傳
    醫院函覆以：「告訴人於107年10月20日至本院急診時，四
    肢均有多處擦挫傷，但病歷無記載左大腿有血腫之情形。惟
    至同年10月25日病患左大腿血腫開始浮現並起水泡，後續變
    嚴重而進行清創手術，其感染為血腫所致」等節，此亦有竹
    山秀傳醫院110竹秀管字第1100147號函可佐（見本院卷第13
    3頁），足認上開台大醫院鑑定意見表所載告訴人於急診診
    斷時尚受有大腿血腫乙情，容有誤會。又遍觀卷內所附事證
    ，並無其他證據可佐，則告訴人所受左側大腿感染，究否為
    本案交通事故所致，已非無合理懷疑；又被告此部分犯行，
    除告訴人之指訴外，別無其他積極證據可資佐證，不能僅憑
    告訴人之指訴，直接認定被告確有此部分犯行；綜上，公訴
    人所提出之證據，並未達於一般人均不致有所懷疑而得確信
    其為真實之程度，尚不足以證明被告確有公訴意旨所指致告
    訴人左側大腿血腫感染部分之犯行，基於「罪證有疑、利於
    被告」之原則，就被告此部分犯行本應為無罪之諭知，然公
    訴意旨既認此部分與前揭被告所犯過失致人重傷部分，為單
    純一罪關係，爰不另為無罪之諭知。
據上論斷，應依刑事訴訟法第368條，判決如主文。
本案經檢察官劉景仁提起公訴，檢察官謝岳錦到庭執行職務。
中　　華　　民　　國　　110 　年　　5 　　月　　 6　　日
        　　刑事第十二庭  審判長法　官  張  國  忠
　　　　　　　　　　　　　　    法　官  李  雅  俐
　　　　　　　　　　　　　　  　法　官  劉  敏  芳
以上正本證明與原本無異。   
不得上訴。  

                                書記官  陳  俞  豪 

中　　華　　民　　國　　110 　年　　5 　　月　　 6　　日

附錄法條：修正前刑法第284條第1項
因過失傷害人者，處六月以下有期徒刑、拘役或五百元以下罰金
；致重傷者，處一年以下有期徒刑、拘役或五百元以下罰金。